【裁判字號】    90,上易,967
【裁判日期】    900822
【裁判案由】    詐欺
【裁判全文】
臺灣高等法院高雄分院刑事判決                      九十年度上易字第九六七號
    上  訴  人  臺灣屏東地方法院檢察署檢察官
右上訴人因被告詐欺案件，不服臺灣屏東地方法院八十九年度易字第八九九號中華民
國九十年三月三十日第一審判決（起訴案號：臺灣屏東地方法院檢察署八十八年度偵
字第六二五七號、八十九年度偵字第一八一五號），提起上訴，本院判決如左：
      主  文
原判決撤銷。
甲○○（原名呂信東）連續意圖為自己不法之所有，以詐術使人將本人之物交付，處
有期徒刑陸月，如易科罰金，以參佰元折算壹日。
      事  實
一、甲○○（原名呂信東）與乙○○（原名李素雯）原係男女朋友關係，二人並曾同
    居，關係密切，民國八十七年初，因甲○○父母反對二人婚事，因此二人未能結
    為夫妻。嗣甲○○明知自己經濟狀況不佳，已無償還能力之狀態，且明知其父母
    亦反對伊與乙○○之婚事，竟意圖為自己不法之所有，基於概括之犯意，先於八
    十七年二月間某日，在乙○○位於桃園市○○○街一一五巷八號四樓之住處，佯
    以自己需要現款創業、週轉等原因向乙○○借款，並假稱創業成功以後會與乙○
    ○結婚云云，使乙○○陷於錯誤，誤信為真，遂於同年二月五日，以新臺幣（下
    同）九千六百元標取其所參加互助會之會款，隨即將其所標得之會款六十六萬元
    （當時係進行至第六會，五會死會每會應繳三萬元，其他二十五會活會，每會應
    繳二萬零四百元，合計為六十六萬元），交予甲○○。嗣甲○○復承上開詐欺犯
    意，於八十七年七、八月間某日，在乙○○上開住處，以相同之理由，陸續向乙
    ○○借貸，致乙○○亦陷於錯誤，誤信為真，將其個人存款十五萬元陸續交予甲
    ○○（此部分之陸續交付應係基於一個犯意而為）。詎料甲○○於詐得該等款項
    後，不僅未用於創業之基金，且未曾依二人原先約定之代繳互助會款等方式還款
    （甲○○僅繳四期互助會款），且亦未與乙○○論及婚事，甲○○復於八十八年
    七月間與乙○○簽立同意分期還款之「債務認證切結書」後，即逃匿無蹤，乙○
    ○至此方知受騙八十一萬元。
二、案經乙○○訴由臺灣桃園地方法院檢察署檢察官呈請臺灣高等法院檢察署令轉臺
    灣屏東地方法院檢察署檢察官偵查起訴。
      理  由
一、訊據被告對於其與乙○○原係男女朋友關係，並曾同居，曾向乙○○借貸金錢，
    嗣後並寫「債務認證切結書」之事實，固不諱言，惟矢口否認有何詐欺犯行，辯
    稱：伊當時在桃園從事裝潢及房、地產，每個月收入約四、五萬元，伊借貸時沒
    有約定利息，但伊有答應乙○○，日後如果創業成功要給她五十萬元，還沒有給
    ，但伊有幫忙繳交八十七年三月、四月、五月、六月，四個月之死會會款，直至
    八十七年七月間始未再繼續繳交，伊如故意詐騙自可於收受會款金額後，即可逃
    走，又豈會再繳交四個月之死會會款。又伊在告訴人未提出告訴之前，曾自八十
    七年十二月起，迄至八十八年七月給付告訴人，共計二萬八千元，如伊真有詐欺
    之犯意，豈有再行給付二萬八千元，且嗣後伊復於告訴人起訴後，再給付告訴人
    二萬五千元之利息，伊實因受商家倒債，致無法順利代繳死會會款，並非伊故意
    詐騙告訴人云云。惟查：
    （一）前開事實，業據告訴人乙○○指述甚詳，並有被告所簽立之八十萬元本票
          影本（原來係簽七十五萬元，後來換簽八十萬元，該紙七十五萬元本票則
撕毀）、「債務認證切結書」（與八十萬元本票同時簽寫）、台中西屯郵
          局第一０六五號存證信函各一紙附卷可證（見臺灣屏東地方法院檢察署八
          十八年度偵字第六二五七號卷第三頁至第十頁）。
    （二）被告於借貸時與告訴人係男女朋友關係，當時被告向告訴人稱借貸是做為
          創業貸款，並稱事業穩定要與告訴人結婚，嗣後借得款項後，竟將款項部
          分借予朋友，部分自己花光之事實，業據被告於偵查時供承不諱（見同上
          偵查卷第二十二頁反面、第二十三頁正、反面），顯然被告借貸當時，與
          告訴人確仍係男女朋友關係，且被告既稱事業穩定要與告訴人結婚，惟其
          所借貸取得之款項亦未運用於事業發展，自不可能使其事業穩定，顯然被
          告詐騙之犯意應足認定。被告利用告訴人期待結婚，有美滿歸宿之心理，
          以創業後必能還款並與告訴人結婚之謊言，致使告訴人陷於錯誤，而借予
          金錢，被告犯罪之意圖甚為明顯。
    （三）被告於向告訴人借貸之前，曾向臺灣土地銀行貸款之情，亦據被告於偵訊
          時坦承在卷（見同上偵查卷第二十三頁反面），而被告復於八十七年間某
          日，明知其並未符合泛亞商業銀行桃園分行之免擔保消費性小額貸款之貸
          款資格，竟以偽造、變造之薪資扣繳憑單及在職證明書等資料，持向泛亞
          商業銀行桃園分行申辦免擔保消費性小額貸款之事實，復有臺灣桃園地方
          法院檢察署檢察官八十七年度偵字第一一二九三號起訴書一紙在卷為憑（
          見同上偵查卷第十三頁），且被告於本院調查時坦供知悉所得在十五萬元
          以下即可無庸申報所得稅，被告於八十八年三月間並未申報八十七年度之
          綜合所得稅（見本院九十年六月二十二日筆錄），顯然被告八十七年之所
          得甚少，且無固定收入。雖被告辯稱其每月收入約四、五萬元，惟並未提
          出相關之憑證，供本院參酌，再參酌上開情形，顯然被告當時之經濟並非
          良好，其經濟狀況不佳之情，已足認定。被告既然經濟不佳，且負有一百
          四十萬元之貸款，復無固定之收入，其經濟早已陷於無清償能力之狀態，
          被告竟隱瞞該項事實，先後向告訴人告貸現款，於得手後屢經催討，僅返
          還少部分之金額，其有意圖為自己不法之所有之主觀犯意，甚為明顯。
    （四）被告於借貸時並未約定利息，為被告於本院調查時坦承不諱（見本院九十
          年六月十五日筆錄），雖被告稱伊有答應告訴人說以後如果創業成功，伊
          要給告訴人五十萬元，惟被告係將其所借得之款項部分借予他人，部分自
          己花用，已詳如前述，則被告如何得以順利創業成功，又如何支付五十萬
          元之利息，是被告此部分所稱，僅係空口而已；況向他人借款，竟稱如將
          成功，則支付款項，顯係處於不確定之因素，且係附有條件，顯非可認係
          利息。是被告固曾支付二萬五千元，惟此部分顯係被告嗣後返還之借貸款
          項，要非事前所約定之利息，被告前所辯曾支付利息，要難認屬實在。
    （五）告訴人參與由陳淑梅所召集之互助會，每會三萬元，含會首共三十一人，
          自八十六年九月五日起，於每月五日開標，屬於內標，告訴人於八十七年
          二月五日以九千六百元標得會款，該次取得六十六萬元會款之情，業據告
          訴人陳述在卷，並有會單影本二紙附卷可證（見臺灣屏東地方法院檢察署
          八十八年度偵字第六二五七號卷第六十五頁、第六十六頁），告訴人標得
          會款當時係第六會，如該會順利完成，則告訴人仍應支付二十五會，每會
          三萬元之死會會款。被告雖代告訴人繳付八十七年三月、四月、五月、六
          月之死會會款，為被告所承認，亦為告訴人所陳述在卷，固堪認定該項事
          實，惟告訴人既將所標得之會款借予被告，告訴人仍應支付七十五萬元之
          死會會款，被告雖支付四會死會會款，亦僅支付十二萬元而已，尚有六十
          三萬元會款仍未支付，顯然有二十一會之死會會款並未由被告代付，被告
          所代付之款項與其所取得款項之距離甚大，尚不得僅以被告曾經代告訴人
          繳付四會死會會款，即遽認被告並無故意詐騙之故意，否則欠款人只要清
          償少數幾期款項，而不論究意占全部款項之百分比，即遽謂並無詐騙之故
          意，亦難認符合情、理。
    （六）告訴人係於八十八年九月十日對被告提出詐欺告訴，有告訴狀一紙附於卷
          內，而被告八十七年十二月起，迄至八十八年七月曾給付告訴人，計二萬
          八千元，為告訴人所陳述在卷，但此部分返還之金額與被告向告訴人所借
          貸之數額相較，相距甚為懸殊，如認被告並無故意詐騙告訴人之意，亦難
          符情、理，尚難僅以此即遽謂被告無詐欺之故意。
    （七）綜上所述，被告所辯純係嗣後卸責之詞，不足採信，本件事證明確，被告
          犯行洵堪認定。
二、核被告所為，係犯刑法第三百三十九條第一項之詐欺取財罪。被告先後二次詐欺
    取財犯行，時間緊接，方法相同，觸犯構成要件相同之罪名，顯係基於概括犯意
    反覆為之，應依連續犯規定論以一罪，並依法加重其刑。中華民國九十年一月四
    日修正，同年月十日經總統公布施行之刑法第四十一條規定：「犯最重本刑為五
    年以下有期徒刑之刑之罪，而受六個月以下有期徒刑或拘役之宣告，因身體、教
    育、職業、家庭之關係或其他正當事由，執行顯有困難者，得以一元以上三元以
    下折算一日，易科罰金。但確因不執行所宣告之刑，難收矯正之效，或難以維持
    法秩序者，不在此限。」，並於九十年一月十二日生效。被告之行為固在九十年
    一月十二日之前，惟其所犯最重本刑為五年以下有期徒刑，依刑法第二條第一項
    前段規定，自應適用較有利於被告之裁判時法律，准予諭知易科罰金之折算標準
    。
三、原審未予詳細審究，而遽為無罪判決，顯有違誤。上訴人臺灣屏東地方法院檢察
    署檢察官提起上訴，即有理由。原判決既有可議，自應由本院撤銷改判。爰審酌
    被告佯以結婚為由，引誘騙取告訴人，使告訴人陷於錯誤，而借予前開款項，顯
    然手段卑劣，且可後一再推諉，飾詞否認犯行，毫無悔意，惟審酌其向告訴人所
    詐得之款項數額，及事後曾陸續返還告訴人部分所借之款項等一切情狀，量處如
    主文第二項所示之刑，並諭知易科罰金之折算標準。公訴人雖於起訴書內具體求
    刑為有期徒刑二年六月，惟本院斟酌前開各項情狀，仍認量處如主文第二項所示
    之刑，較為妥適，附此敘明。
據上論斷，應依刑事訴訟法第三百六十九條第一項前段、第三百六十四條、第二百九
十九條第一項前段、刑法第二條第一項前段、第五十六條、第三百三十九條第一項、
第四十一條第一項、罰金罰鍰提高標準條例第一條前段、第二條決如主文。
本案經檢察官張其主到庭執行職務。
中      華      民      國    九十      年      八      月    二十二    日
                              臺灣高等法院高雄分院刑事第五庭
                                  審判長法  官
                                        法  官  趙
                                        法  官
不得上訴
附錄本件論罪條文：
刑法第三百三十九條第一項


司法院資訊處製作；財團法人民間司法改革基金會備份。
